臺灣高等法院高雄分院刑事判決
                                    110年度上訴字第390號

上  訴  人
即  被  告  朱駿杰



選任辯護人  李倬銘律師（法扶律師）
上  訴  人
即  被  告  陳廷暉


上  訴  人
即  被  告  陳安琳（原名陳佳妤、陳佳育）




上列上訴人因偽造文書等案件，不服臺灣高雄地方法院109年度
訴字第444號、第445號，中華民國110年2月5日第一審判決（起
訴及追加起訴案號：臺灣高雄地方檢察署109年度偵字第4013號
、第4014號、107年度偵緝字第1209號），提起上訴，本院判決
如下：
    主  文
原判決關於乙○○之罪刑部分（即不含沒收）及定執行刑部分，均
撤銷。
乙○○共同犯行使變造私文書罪，累犯，處有期徒刑壹年陸月；又
共同犯行使變造公文書罪，處有期徒刑貳年陸月。 
其他上訴駁回。
    事實及理由
壹、犯罪事實：
一、乙○○與丙○○均明知丙○○並無購買高雄市○○區○○路000號房屋
    及坐落土地（下稱正義路房地）與繳納貸款之真意，為以正
    義路房地向金融機構借貸高額款項，竟共同基於變造私文書
    並持以行使及意圖為自己不法所有而詐欺取財之犯意聯絡，
    在未經臺灣新光商業銀行（下稱新光商銀）同意或授權的情
    形下，由丙○○於民國103年7月16日前某日，將其名下新光商
    銀和生分行帳號：0000000000000號帳戶（下稱甲帳戶）存
    摺原本交給乙○○，再由乙○○影印該存摺封面及內頁，並以剪
    貼方式製作該帳戶內頁之不實交易紀錄後再次影印，而變造
    甲帳戶存摺影本，製造丙○○於102年至103年間，每月自耀泓
    營造公司受領新臺幣（下同）14萬至15萬元不等薪資，且至
    103年7月11日時，該帳戶存款餘額達66萬餘元的假象。之後
    乙○○、丙○○共同於103年7月16日前往玉山銀行鳳山分行（位
    於高雄市○○區○○○路000號），先由丙○○填寫個人貸款申請書
    ，再由乙○○將上述經變造之甲帳戶存摺影本交給不知情之該
    分行承辦人員許承恩而為行使，致許承恩陷於錯誤，誤認丙○○為具有穩定工作及相當資力且償債能力良好之人，經同時
    審酌正義路房地價值後，因而准予核貸1200萬元，於同年8
    月1日完成對保程序後，於同年月7日撥款至丙○○於該分行開
    立、由乙○○實際管領、使用之帳號：0000000000000號帳戶
    內（下稱乙帳戶），足以生損害於新光商銀管理存款戶、玉
    山銀行鳳山分行對貸款審核管理之正確性。而乙○○於取得上
    述款項而順利購入正義路房地後，即依其先前與丙○○的約定
    ，交付3萬元的「人頭費」給丙○○作為報酬。之後因乙○○於
    有偵查犯罪職權的公務員尚未發覺其上述詐貸行為前，主動
    於108年6月3日以書狀向臺灣橋頭地方檢察署（下稱橋頭地
    檢署）檢察官坦承上述行為，之後並接受裁判，因而查獲。
二、乙○○與陳安琳均明知陳安琳並無購買高雄市○○區○○路000巷0
    號房屋及坐落土地（下稱球場路房地）與繳納貸款之真意，
    為以球場路房地向金融機構借貸高額款項，竟共同基於變造
    公文書並持以行使、偽造及變造私文書並持以行使及意圖為
    自己不法所有而詐欺取財之犯意聯絡，在未經台灣中國信託
    商業銀行（下稱中國信託銀行）、鎂瑞股份有限公司（下稱
    鎂瑞公司，陳安琳在公司任職）、永大明漁業股份有限公司
    （下稱永大明公司）同意或授權的情形下，由陳安琳於104
    年2月26日前某日，將其名下中國信託銀行鳳山分行帳號：0
    00000000000號帳戶（下稱A帳戶）存摺原本交給乙○○，並由
    乙○○影印該存摺封面及內頁，且以剪貼方式製作該帳戶內頁
    之不實交易紀錄後再次影印，而變造A帳戶存摺影本，乙○○
    另於空白之扣繳憑單上自行打字，偽造以鎂瑞公司、永大明
    公司為扣繳義務人所出具給陳安琳之103年度各類所得扣繳
    暨免扣繳憑單（下稱扣繳憑單）各1紙，藉此製造A帳戶於10
    3年至104年間有多筆大額資金交易往來，且於104年2月24日
    時，該帳戶存款餘額達429萬餘元，而陳安琳任職於永大明
    公司並受領137萬餘元年所得，並自鎂瑞公司受領130萬餘元
    年所得之假象。之後乙○○、陳安琳共同於104年2月26日前往
    土地銀行五甲分行（位於高雄市○○區○○○路000號），先由陳
    安琳填寫個人授信申請書完畢後，再由乙○○將前述經變造、
    偽造之A帳戶存摺影本、鎂瑞公司、永大明公司103年度扣繳
    憑單，交給不知情之該分行承辦人員戊○○而為行使。之後再
    由陳安琳於104年3月5日，向財政部中區國稅局民權稽徵所
    申請102年度綜合所得稅各類所得資料清單（下稱綜所稅資
    料清單），將之交給乙○○，乙○○再以掃描及電腦軟體剪貼之
    方式，在該綜所稅資料清單上虛偽製作鎂瑞公司給付總額12
    2萬8640元所得（實際所得額為9萬6000元）、永大明公司給
    付總額83萬5600元所得（實際上未自該公司受有所得）給陳
    安琳之內容，而變造該公文書，並由乙○○及陳安琳於104年3
    月5日後之某日，將該經變造之102年度綜所稅資料清單交付
    給戊○○而為行使。戊○○因而陷於錯誤，誤認陳安琳為具有相
    當資力且償債能力良好之人，經同時審酌球場路房地價值後
    ，准予核貸2233萬元，並於104年3月13日至23日間，撥款至
    陳安琳於該分行開立、由乙○○實際管領、使用之帳號：0000
    000000000、0000000000000、0000000000000號帳戶內（以
    下統稱B帳戶），足以生損害於鎂瑞公司、永大明公司、中
    國信託銀行管理存款戶、土地銀行對於貸款審核管理之正確
    性，及稅捐機關所製作文書之公信力與對於稅捐管理之正確
    性。乙○○取得貸款而順利購入球場路房地後，即交付10萬元
    的「人頭費」給陳安琳作為報酬。之後土地銀行因陳安琳持
    續逾期未清償貸款，經調得其實際財產及所得情形資料後，
    發現受騙，乃於106年12月15日去函向臺灣高雄地方檢察署
    （下稱高雄地檢署）檢察官對陳安琳提起告訴；乙○○則於有
    偵查犯罪職權的公務員尚未發覺其上述詐貸行為前，主動於
    107年6月7日以信函向任職高雄市政府警察局前鎮分局偵查
    隊小隊長之甲○○坦承上述行為，再於108年1月8日具狀向橋
    頭地檢署檢察官坦承其上述行為，之後並接受裁判，因而查
    獲。
貳、程序事項
一、第二審被告經合法傳喚，無正當之理由不到庭者，得不待其
    陳述逕行判決，刑事訴訟法第371條有明文規定。查上訴人
    即被告丙○○（下稱被告丙○○）於本院110年11月23日審判期
    日，經合法傳喚無正當理由而未到庭，有本院送達證書（審
    判期日傳票是於110年10月18日送達其住所）、刑事報到單
    、丙○○之戶籍資料查詢結果、臺灣高等法院在監在押全國紀
    錄表在卷可證。依據上述規定，本案在丙○○不到庭陳述的情
    形下，直接進行判決。
二、證據能力部分
　㈠上訴人即被告陳安琳（下稱被告陳安琳）雖主張證人戊○○偵
    訊中所為陳述屬審判外陳述，不具證據能力。然刑事訴訟法
    第159條之1第2項規定：「被告以外之人於偵查中向檢察官
    所為之陳述，除顯有不可信之情況者外，得為證據」。本件
    土地銀行五甲分行承辦人戊○○於偵訊中以證人身分所為證述
    ，已經具結擔保其證詞的真實性，而陳安琳並未陳明其陳述
    有何顯不可信的情況，且本院綜合本案全部卷證，也未發現
    有上述情況存在，又該陳述與本案相關的待證事實亦具有關
    連性。另戊○○於原審審理中，已到庭接受交互詰問，給予陳
    安琳對質詰問之機會，而經合法調查。依上述規定，證人戊○○於偵訊中的證述自應具有證據能力，而可作為本案的判斷
    依據。
　㈡本件作為證據使用的其他審判外陳述，檢察官、上訴人即被
    告乙○○（下稱被告乙○○）及其辯護人，在本院審判程序中都
    同意有證據能力（見本院卷一第278至279頁）；而被告丙○○
    於本院準備程序中，亦同意前述證據有證據能力（見本院卷
    一第129頁），且沒有在本院言詞辯論終結前以言詞或書狀
    聲明異議；被告陳安琳則於本院審判程序中，對前述證據之
    證據能力表示沒有意見而無異議（見本院卷一第275至278頁
    ）。本院並考量這些陳述作成時的情況正常，所取得的過程
    也沒有瑕疵，且與本案相關的待證事實具有關連性，並依法
    踐行調查證據程序，基於尊重當事人對於傳聞證據的處分權
    ，及證據資料越豐富越有助於真實發現的理念，故認作為證
    據應屬適當，依照刑事訴訟法第159條之5的規定，這些審判
    外的陳述都具有證據能力。
參、認定犯罪事實所憑之證據及其認定的理由
一、被告對於犯罪事實的意見：
　㈠被告乙○○部分：乙○○在本院審理中，對於前述犯罪事實一、
    二的犯罪行為，全部都坦白承認。
　㈡被告丙○○部分：丙○○坦承有配合乙○○而擔任正義路房地買賣
    及向玉山銀行鳳山分行申辦貸款的人頭，並提供甲帳戶存摺
    原本給乙○○，再與乙○○前往玉山銀行鳳山分行辦理貸款程序
    等事實，但否認有行使偽造私文書及藉此方式而詐欺取財之
    犯行，辯稱：甲帳戶存摺影本不是我變造的，而是乙○○自行
    變造的，他也沒有讓我知道他變造存摺的事情。
　㈢被告陳安琳部分：陳安琳坦承有配合乙○○而擔任球場路房地
    買賣及向土地銀行五甲分行申辦貸款的人頭，並提供A帳戶
    存摺原本及其向財政部中區國稅局民權稽徵所申請之102 年
    度綜所稅資料清單給乙○○，並有與乙○○前往土地銀行五甲分
    行辦理房地貸款程序等事實，但否認有行使變造公文書、行
    使偽造、變造私文書及詐欺取財等犯行，辯稱：我是經由朋
    友介紹而當乙○○房地買賣及貸款的人頭，但我提供給乙○○的
    財力證明文件都是真的，乙○○說之後的事情他會處理，我不
    知道他有偽、變造相關財力證明的情形。
二、本件依據下列各項證據，可以證明被告乙○○、丙○○2人有犯
    罪事實一所載的犯罪行為：      　　
　㈠被告乙○○於偵查、原審及本院審理中對自身犯行的自白及對
    丙○○參與部分的陳述（見他一卷第225至227頁、偵卷第99至
    101頁、審訴一卷第81、131頁、訴一卷第124至129頁、361
    、364至380、458頁、本院卷一第125、218、274、293頁）
    ：證明犯罪事實一全部事實。
　㈡被告丙○○於偵查、原審及本院審理中的陳述（見他一卷第219
    至221頁、審訴一卷第82頁、訴一卷第124至125、130至132
    頁、380、453頁、本院卷一第124至127頁）：證明丙○○前述
    所坦承的事實。
　㈢證人丁○○於偵查及原審審理中的陳述（見偵卷第99至101頁、
    訴一卷第414至425頁）：證明丙○○與乙○○向玉山銀行鳳山分
    行申辦貸款過程的相關事實。
　㈣正義路房地之不動產買賣契約書（見訴一卷第181至186頁）
    、丙○○於103年7月16日所簽立之個人貸款申請書（見偵卷第
    43頁）、丙○○所簽立之房屋借款契約書、同意書（見他二卷
    第43至52頁）、經變造之甲帳戶存摺封面及內頁影本（見他
    一卷第237至249頁）、正義路房地之不動產鑑價報告（見他
    一卷第251至252頁）、此部分貸款之徵信綜合評述報告（見
    偵卷第61頁）、玉山銀行鳳山分行109年11月24日玉山南高
    雄消金字第1090000039號函及所附乙帳戶交易明細表（見訴
    一卷第171至175頁）：證明丙○○以其名義購買正義路房地，
    再持經變造之甲帳戶存摺封面及內頁影本向玉山銀行鳳山分
    行申辦貸款，經該分行核貸1200萬元等相關事實。
　㈤新光商銀所提供之甲帳戶交易明細表（見訴一卷第299至300
    頁）、丙○○之歷年勞保與就業保險投保資料（見偵卷第81至
    86頁）、丙○○之101至104年度所得資料及財產明細表（見偵
    卷第87至94頁）：證明丙○○、乙○○持向玉山銀行鳳山分行申
    辦貸款之甲帳戶存摺封面及內頁影本，確實經變造而有犯罪
    事實一所示不實內容之事實。
三、本件依據下列各項證據，可以證明被告乙○○、陳安琳2人有
    犯罪事實二所載的犯罪行為：      　　　　
　㈠被告乙○○於偵查、原審及本院審理中對自身犯行的自白及對
    陳安琳參與部分的陳述（見他一卷第171至177、225至227頁
    、偵卷第99至101頁、偵緝卷第203至207頁、審訴一卷第81
    、131頁、訴一卷第124至129、361、364至380、458頁、本
    院卷一第125、218、274、294頁）：證明犯罪事實二全部事
    實。
　㈡被告陳安琳於偵查、原審及本院審理中的陳述（見偵緝卷第3
    5至36、57至60頁、他一卷第171至177頁、訴一卷第132至13
    6頁、第413頁、本院卷一第295至297、306頁）：證明陳安
    琳前述所坦承的事實。
　㈢證人戊○○於偵查及原審審理中的陳述（見他三卷第56至58頁
    、偵緝卷第173至177頁、訴一卷第426至438頁）、證人即土
    地銀行五甲分行催收人員翁東懋（見他一卷第171至177頁）
    、證人即土地銀行五甲分行政風室副科長廖昌樂（見他三卷
    第64至66頁）、證人即土地銀行五甲分行進件及放款人員李
    昭慶（見偵緝卷第173至177頁）於偵訊中的陳述：證明陳安
    琳與乙○○向土地銀行五甲分行申辦貸款過程，及該分行之後
    發現遭詐騙過程等相關事實。
　㈣球場路房地之不動產買賣契約書（見他三卷第29至34頁）、
    陳安琳所簽立的借貸契約、住宅貸款契約書、個人授信申請
    書、授信約定書、切結書（見他三卷第6至12頁、他一卷第1
    53至154頁）、經變造之財政部中區國稅局民權稽徵所102年
    度綜所稅資料清單（見他三卷第15至16頁）、偽造之永大明
    公司103年度扣繳憑單（見他三卷第17頁）、偽造之鎂瑞公
    司103年度扣繳憑單（見他三卷第18頁）、經變造之A帳戶存
    摺影本（見他三卷第19至28頁）、土地銀行貸款案件審核資
    料（見他三卷第35至36頁）、放款支付計算書及放款存入資
    料（見他三卷第37至41頁）、土地銀行109年11月24日五甲
    字第1090003510號函及所附本件貸款資料（見訴一卷第213
    至255頁）：證明陳安琳以其名義購買球場路房地，再持經
    變造、偽造之前述不實財力證明向土地銀行五甲分行申辦貸
    款，經該分行核貸2233萬元等相關事實。
　㈤財政部中區國稅局所提供之陳安琳102年度綜所稅資料清單（
    見他三卷第71頁）、中國信託銀行所提供之A帳戶交易明細
    表（見訴一卷第193至202頁）：證明陳安琳、乙○○持向土地
    銀行五甲分行申辦貸款之財力證明，確實經變造、偽造而有
    犯罪事實二所示不實內容之事實。
四、被告丙○○雖然以前述辯解辯稱其未參與犯罪事實一所載之行
    使偽造私文書及藉該方式而詐欺取財之犯行，而乙○○於原審
    審理中也證述：丙○○只是拿甲帳戶存摺原本給我，他不知道
    我有變造存摺內頁交易明細（見訴一卷第364頁）。然而：
　㈠被告丙○○於偵訊中自承：我在乙○○帶我去玉山銀行辦理貸款
    時，才知道要用假的資料，我也知道我當時沒有工作，銀行
    是因為不實的薪資資料才會願意借錢給我（見他一卷第220
    頁），故丙○○於法院審理中所持前述辯解，及乙○○於原審審
    理中所為前述證詞，與丙○○偵訊中的供述顯然有所歧異，則
    丙○○及乙○○於法院審理中所述是否屬實？已經令人有所懷疑
    。
　㈡依據丙○○歷年勞保與就業保險投保資料所載，其於98年9月25
    日起至103年8月18日間的投保薪資為1萬7280元至1萬9273元
    （見偵卷第81至86頁）；又依新光商銀所提供之甲帳戶交易
    明細表所示，於102年7月至103年6月間，除102年9月11日因
    放款轉入10萬元至甲帳戶外，甲帳戶其餘各月均僅有6000元
    至2萬6991元不等之現金存入，且於前述期間，甲帳戶餘額
    最高僅為10萬3378元，於申辦本件貸款前的103年6月30日，
    甲帳戶餘額僅剩餘存800元（見訴一卷第299至300頁）；另
    依丙○○101至104年度所得資料及財產明細表所示，其於上述
    期間的年收入為4萬3971元至30萬8377元，而所擁有的其他
    財產，則只有3部不具太多價值的汽機車（見偵卷第87至94
    頁）。再者，丙○○向玉山銀行鳳山分行所借貸的1200萬元，
    依據上述房屋借款契約書所載，是依年金法按月分240期平
    均攤還本息，若不考慮利率有所變動而以原本契約上所載的
    年息2.28％計算（見他二卷第46頁），其每月所需返還的金
    額為6萬2310元（以內政部不動產資訊平台房貸試算程式計
    算結果）。由上述事證可知，丙○○於103年7月間向玉山銀行
    鳳山分行申辦本件貸款時，其經濟狀況明顯與申請上述貸款
    所需具有之資力條件及償債能力相差甚遠。在此情形下，其
    是否會對「向玉山銀行鳳山分行申辦貸款時，需持不實的財
    力證明文件進行申請，以順利通過核貸」乙事全然不知？實
    有可疑，而更加證明丙○○及乙○○於法院審理中所述難以採信
    。
　㈢依據丙○○所簽立的個人貸款申請書所載，其上記載丙○○的年
    收入為170萬元（見偵卷第43頁）。丙○○雖於原審審理中辯
    稱該年收入170萬元的記載並非其親自填寫（見訴一卷第132
    頁），但參酌乙○○於偵訊中陳稱：丙○○只是在耀泓營造公司
    擔任臨時工，一天工資2000元，並非正職員工，丙○○也知道
    自己年收入並沒有到170萬元，對保時銀行人員也有跟丙○○
    本人核對他的薪資及財力狀況（見偵卷第100頁），及丙○○
    於原審審理中自承：銀行人員有向我本人對保，當時是我跟
    乙○○一起去的（見訴一卷第132頁）。可知丙○○於玉山銀行
    鳳山分行人員向其核對其財力狀況時，已經知道本件有提出
    經「美化」之不實財力證明文件，方會呈現其年收入達170
    萬元的不實結果。而此一情狀，與丙○○上述偵訊中的陳述內
    容相符，而其之後於法院審理中所為之上述辯解，則顯與此
    一情狀有所歧異，而可證明丙○○於偵訊中所為陳述，應較其
    於法院審理中所持辯解為可信，並可推認乙○○於原審審理中
    所為證詞，應是迴護丙○○的不實陳述，難以採信。至於丙○○
    辯稱：個人貸款申請書上的手機號碼不是我的，乙○○交代我
    要寫他的電話，我沒有接到銀行的照會電話（見訴一卷第13
    1至132頁），而乙○○也陳稱：因為申請資料是留我的電話，
    所以銀行的照會電話是我接的（見訴一卷第374頁）。但丙○○既然已經藉由至玉山銀行鳳山分行進行對保時，瞭解其年
    收入被不實「美化」為170萬元，則縱使照會電話並非其接
    聽，也不影響於其知悉本件是以不實之財力證明申請貸款的
    認定。
　㈣被告丙○○於原審審理中供稱：我知道乙○○跟我要我甲帳戶存
    摺的用途，是在辦理貸款時，讓玉山銀行看我每個月有多少
    薪資匯入（見訴一卷第380頁）。又如前所述，依甲帳戶交
    易明細所呈現之丙○○真實收入及存款狀況，與申請上述貸款
    所需具有之資力條件及償債能力相差甚遠。在此情形下，丙○○既知甲帳戶存摺是要供銀行作為審核薪資狀況所用，當知
    依甲帳戶所呈現的真實狀況，並不可能使玉山銀行鳳山分行
    核准其貸款申請，要順利通過核貸，必然只有偽變造該存摺
    交易明細作為其財力證明一途。故從此點來看，也可證明丙○○所辯並不可採，其應於提供甲帳戶存摺給乙○○使用時，就
    已知悉本件要以偽變造甲帳戶存摺交易明細的方式，向玉山
    銀行鳳山分行進行詐貸。
　㈤綜上所述，被告丙○○所辯顯不足採，其與乙○○共同基於變造
    私文書並持以行使及詐欺取財之犯意聯絡，共同為犯罪事實
    一所示詐貸行為之事實，堪以認定。
五、被告陳安琳雖然以前述辯解辯稱其未參與犯罪事實二所示犯
    行，而乙○○於偵查及原審審理中也陳稱：我沒有跟陳安琳講
    過我會偽變造財力資料，她不知道我提出給土地銀行承辦人
    員的財力資料是經過偽變造的；我當初也有在想陳安琳是否
    知道我偽變造資料，但我在偵查庭開庭時遇到陳安琳，她說
    她真的不知道（見他一卷第175頁、偵卷第101頁、偵緝卷第
    206頁、訴一卷第126、384頁）。然而：
　㈠依乙○○上述陳述內容，其主要是憑藉「自己未明確告訴陳安
    琳偽變造資料之事」、「陳安琳自述不知情」等間接事證，
    進而推認得出陳安琳主觀上就其偽變造行為並不知情的結論
    。而在乙○○所言乃是其個人所為臆測的情形下，已難以其陳
    述遽為有利於被告陳安琳之認定。 
　㈡依據財政部中區國稅局所提供之陳安琳102年度綜所稅資料清
    單所示，陳安琳於102年度經鎂瑞公司申報之年所得額為9萬
    6000元，加計其餘所得，該年度總所得額為13萬6644元（見
    他三卷第71頁）；另依中國信託銀行所提供之A帳戶交易明
    細表所載，於104年2月26日即陳安琳向土地銀行五甲分行申
    請本件貸款時，該帳戶餘額為0元（見訴一卷第202頁）；又
    陳安琳於104年2月間申請本件貸款時，任職於鎂瑞公司，月
    薪約3萬元左右，而其當時是因為缺錢，方答應乙○○擔任本
    件房地買賣及貸款人頭，以求獲得10萬元報酬等情，此經陳
    安琳於偵查中供述明確（見他一卷第173至175頁、偵緝卷第
    58頁）。再者，陳安琳向土地銀行五甲分行所借貸的2233萬
    元，依據土地銀行所提供的還款資料，其每月所需返還金額
    約為8萬5410元（以首月計算，見訴一卷第237、243、247頁
    ）。由上述事證可知，陳安琳於向土地銀行五甲分行申辦本
    件貸款時，其經濟狀況明顯與申請該貸款所需具有之資力條
    件及償債能力相差甚遠。在此情形下，其是否會對「向土地
    銀行五甲分行申辦貸款時，需持不實的財力證明文件進行申
    請，以順利通過核貸」乙事全然不知？實有可疑；更遑論其
    所提供財力證明中之A帳戶存摺原本，記載其存款為0元，清
    楚顯示其當時困窘的經濟狀況，要如何能以該正確的財力證
    明順利申請貸款？故由上述情狀，已顯示陳安琳及乙○○2人
    前述所言難以採信。
　㈢被告陳安琳於偵查及本院審理中自承：我有去土地銀行填寫
    個人授信申請書，該授信申請書是我簽名的，上面的資料也
    是我自己填寫的（見他一卷第174頁、本院卷一第295頁），
    而其此部分所述，也與乙○○於原審審理中所述相符（見訴一
    卷第399頁），應屬事實。又依據該個人授信申請書所載，
    陳安琳填載其個人於103年度的收入合計達「270萬4884元」
    （見他一卷第153至154頁），而該收入情形並非真實，此經
    陳安琳於原審審理中自承在卷（見訴一卷第134頁），且與
    其前述自承之月薪3萬元收入，更是有極大差別。則在其親
    自所填載之收入金額並不屬實，且與其實際收入狀況存有極
    大差距的狀況下，自可推認陳安琳於向土地銀行五甲分行申
    辦本件貸款時，已經知道本件需提出經「美化」之不實財力
    證明文件，方會使其年收入呈現前述270萬餘元的不實結果
    。故從此點來看，更加證明陳安琳及乙○○2人前述所言難以
    採信。
　㈣證人戊○○於原審審理中證稱：當時是陳安琳親自來我們銀行
    辦理貸款，由她本人填寫申請書後，我就按照她所寫的內容
    向她確認工作及收入狀況是否如此，當時因為申請書服務單
    位欄位只有一欄，所以陳安琳只填寫鎂瑞公司當作代表，但
    陳安琳跟我說她還有在一間叫做「永大明公司」的漁業公司
    上班，她當時提出來的扣繳憑單除了鎂瑞公司的外，也確實
    有另外一張永大明公司的扣繳憑單。陳安琳告訴我說她在永
    大明公司賣魚翅，因為我本身是澎湖人，剛好有接觸過魚翅
    ，所以我對於這個部分印象特別深刻，陳安琳還告訴我說她
    會去新加坡選購魚翅（見訴一卷第426至438頁）。被告陳安
    琳雖辯稱戊○○僅有詢問其職業為何，並主張：戊○○未能查覺
    乙○○以拙劣手法製作之不實財力證明而予粗率核貸，為避免
    土地銀行追究其行政疏失，方為上述其有仔細對保之不實證
    詞。然而，觀諸卷附乙○○所製作之相關不實財力證明，並無
    法輕易辨識其真偽如何（此由後述乙○○已以相同手法詐貸成
    功多次，即可作為佐證）；且戊○○前述證詞，與陳安琳於10
    4年3月12日簽名提出給土地銀行之說明書所載：「本人陳佳
    妤（為陳安琳原名，下略）所持有大眾銀行信用卡使用發生
    循環信用記錄（繳最低額），係因本人常往來新加坡、大陸
    考察魚貨，以大眾銀行信用卡刷卡購買機票，因往來國外頻
    繁，常無法正常收到帳單，遂委由家人代為處理，家人不知
    繳信用卡規定，每月皆繳款最低額，以致產生循環信用記錄
    」之內容相符（見他一卷第119頁），足認證人戊○○之證詞
    應屬確實可信。又陳安琳於偵訊中自承其未曾在永大明公司
    任職（見他一卷第173頁）。綜合上述事證可知，陳安琳於
    向土地銀行五甲分行申辦貸款期間，有積極以言語及文字為
    不實表述，配合製造其在永大明公司任職的假象。此外，陳
    安琳自承其於100年間即有申辦房屋貸款的經驗（見偵緝卷
    第58頁），自然可以知悉其透過乙○○所提出之財力證明文件
    ，要能於申辦貸款過程中，與其配合虛構之工作、收入狀況
    相符，必然只能由乙○○透過偽造、變造等不法方式施以「美
    化」或「加工」，將其主張之不實工作、收入內容，相應顯
    示於相關財力證明文件一途，故可推認其對於乙○○偽變造其
    不實財力證明以申請貸款乙事早有知悉，而非如其與乙○○所
    言之毫無所悉。因此，陳安琳前述所辯，顯然是事後推卸自
    己責任的說詞，而乙○○上述所言，則是迴護陳安琳的不實陳
    述，均不可採。
　㈤被告陳安琳至土地銀行五甲分行申辦本件貸款時，同時有申
    辦1張信用卡，而依據該信用卡申請書所載，陳安琳當時所
    填載的年薪只有60萬元（見訴一卷第351至353頁），而與其
    在前述個人授信申請書上填載其年收入為「270萬4884元」
    ，並不相同。然而，細觀上述信用卡申請書，陳安琳除記載
    其年薪60萬元以外，另在其他收入來源金額欄填寫「140萬
    元」，且其在該信用卡申請書上，就其任職公司欄位，只有
    填載鎂瑞公司。綜合上述記載情形觀察，其於年薪欄填載60
    萬元，應只是表彰其在鎂瑞公司的薪資收入，而其載明其尚
    有其他收入、金額達140萬元，亦與前述其向戊○○主張自己
    除在鎂瑞公司任職外，另於永大明公司亦有收入來源的情形
    ，相互符合。又其信用卡申請書所載年收入總額200萬元，
    雖與其於個人授信申請書上所填載之金額略有差距，但申請
    信用卡原本就不會嚴格審核個人的財力、收入狀況，因此其
    以概數金額之200萬元而為填載，並未顯然違反常情。因此
    ，並無從以上述信用卡申請書的記載內容，為有利於陳安琳
    之認定。
　㈥綜上事證，被告陳安琳與乙○○共同基於變造公文書並持以行
    使、偽造及變造私文書並持以行使及意圖為自己不法所有而
    詐欺取財之犯意聯絡，共同為犯罪事實二所示詐貸行為之事
    實，堪以認定。
六、綜上所述，本件事證明確，被告3人犯罪事實欄所載的犯罪
    行為，均足以認定，應依法予以論罪科刑。 　　　　　　
肆、論罪科刑及上訴論斷的理由
一、刑法上所謂變造文書，是指無製作權者，就他人所製作的真
     正文書，加以改造而變更其內容而言，亦即不變更原有文
    書 的本質，僅就文書之內容有所更改。若變更文書的本質
    ，使 其發生不同效用，則屬偽造而非變造。又影本與原本
    可有相同之效果，如將原本予以影印後，將影本之部分內容
    竄改，重加影印，其與無製作權人將其原本竄改，作另一表
    示其意思者無異，應成立變造文書罪。從而：
  ㈠甲帳戶及A帳戶的存摺原本，性質上屬於私文書，而被告乙○○
    未經新光商銀及中國信託銀行同意或授權，先影印該等帳戶
    存摺之封面及內頁後，再擅自以前述方式竄改其內頁交易明
    細的內容，其所為可使該等存摺影本為其他意思表示，但未
    使其本質有所變更，所為行為自屬「變造」私文書。
  ㈡前述犯罪事實二中，被告乙○○、陳安琳向土地銀行五甲分行
    提出之鎂瑞公司、永大明公司103年度扣繳憑單，性質上屬
    私文書。又該等扣繳憑單乃是乙○○在未經鎂瑞公司、永大明
    公司同意或授權的狀況下，以空白的扣繳憑單為底稿，再以
    打字後印出之方式製作，已如前述。故該等扣繳憑單乃是無
    製作權人冒用鎂瑞公司、永大明公司名義而憑空製作產生，
    所為行為自屬「偽造」私文書。
  ㈢前述犯罪事實二中，被告乙○○、陳安琳向土地銀行五甲分行
    提出之102年度綜所稅資料清單，其上記載是由「財政部中
    區國稅局民權稽徵所」所核發，已表彰是由該稽徵所之公務
    員於職務上所製作之文書，性質上應屬公文書。而乙○○未經
    該稽徵所同意或授權，將陳安琳申請取得之綜所稅資料清單
    原本，以電腦掃描原本後，再以軟體套疊不實內容後印出，
    其所為已使該綜所稅資料清單為其他意思表示，但未使其本
    質有所變更，所為行為自屬「變造」公文書。
二、從而：
　㈠被告乙○○、丙○○犯罪事實一的犯罪行為，都是犯刑法第216條
    、第210條的行使變造私文書罪及同法第339條第1項的詐欺
    取財罪。其2人共同變造私文書後再持以行使，變造的低度
    行為應被行使的高度行為所吸收，不另外論罪。起訴意旨認
    其2人於犯罪事實一中行使不實甲帳戶存摺影本之行為，是
    成立行使「偽造」私文書罪，雖有不當，但因適用的法條並
    無不同，故無變更起訴法條的必要。
　㈡被告乙○○、陳安琳犯罪事實二的犯罪行為，都是犯刑法第216
    條、第210條的行使變造私文書罪（變造A帳戶存摺影本部分
    ）；同法第216條、第210條的行使偽造私文書罪（偽造鎂瑞
    公司及永大明公司扣繳憑單部分）；同法第216條、第211條
    的行使變造公文書罪（變造綜所稅資料清單部分）；同法第
    339條第1項的詐欺取財罪。其2人共同變造、偽造私文書及
    變造公文書後再持以行使，變造、偽造的低度行為應被行使
    的高度行為所吸收，均不另論罪。起訴及追加起訴意旨認乙○○及陳安琳於犯罪事實二中行使不實綜所稅資料清單之行為
    ，是成立行使「偽造」公文書罪，雖有不當，但所適用法條
    並無不同，故無變更起訴法條的必要。
三、共犯、罪數競合及犯罪事實的擴張 
　㈠被告乙○○、丙○○2人間，就犯罪事實一所示犯行有犯意聯絡及
    行為分擔；被告乙○○、陳安琳2人間，就犯罪事實二所示犯
    行，亦有犯意聯絡及行為分擔，均應依刑法第28條規定論以
    共同正犯。
　㈡被告乙○○、丙○○2人於犯罪事實一中，以一行為同時觸犯行使
    變造私文書罪、詐欺取財罪，為想像競合犯，均應依刑法第
    55條前段的規定，從一重論以行使變造私文書罪。
　㈢刑法上一行為而觸犯數罪名之想像競合犯，其存在之目的，
    在於避免對於同一不法要素過度評價，因此，如果行為人因
    為要從事特定犯罪而為其他犯罪行為，雖該數罪的行為時間
    、地點，在自然意義上非完全一致，然就事件整體過程予以
    客觀觀察後，若形式上獨立之行為，彼此之間具有全部或一
    部不可割之一致性或事理上之關聯性，且犯罪目的單一，依
    一般社會通念，認應評價為一行為較為適宜，此時自應適用
    想像競合犯論以一罪，方符合刑罰公平原則（最高法院106
    年度台上字第669號刑事判決可作為參考）。本件被告乙○○
    、陳安琳2人於犯罪事實二中所為之行使變造、偽造私文書
    、行使變造公文書及詐欺取財等行為，在自然意義上雖然並
    非完全一致，但其2人犯罪的目的，乃是要藉由上述行為而
    向土地銀行五甲分行詐貸款項，故犯罪目的單一，相互間具
    有極大之事理上關聯性，依一般社會通念，自應評價為一行
    為，方不至於過度評價、符合刑罰公平原則。因此，其2人
    以一行為同時觸犯上述數罪名，為想像競合犯，應依刑法第
    55條前段的規定，均從一重論以行使變造公文書罪。 
　㈣被告乙○○、陳安琳上述犯罪事實二中之共同變造A帳戶存摺影
    本並持以行使之犯行，雖未經檢察官提起公訴；另被告陳安
    琳上述犯罪事實二中之共同偽造鎂瑞公司103年度扣繳憑單
    並持以行使之犯行，亦未經檢察官提起公訴。但此等部分與
    起訴部分，既存有前述想像競合犯的裁判上一罪關係，自為
    起訴效力所及，本院得併予審理。
　㈤被告乙○○犯罪事實一、二所示2罪，犯罪時間不同，行為有別
    ，侵害法益的對象也有差異，顯然是分別起意而為該2部分
    犯行，自應予以分論併罰（即一罪一罰）。
四、刑的加重減輕事由
　㈠累犯加重部分
　⒈被告丙○○前因竊盜案件，經臺灣屏東地方法院以102年度易字
    第281號刑事判決，判處有期徒刑6月確定，於102年8月26日
    易科罰金執行完畢；被告乙○○前因行使偽造私文書案件，經
    臺灣高雄地方法院以97年度審訴字第5961號刑事判決，判處
    有期徒刑8月，減刑為有期徒刑4月，於98年8月24日易科罰
    金執行完畢。此有其2人臺灣高等法院被告前案紀錄表在卷
    可證。其2人受有期徒刑執行完畢，於5年內故意再犯前述犯
    罪事實一所示有期徒刑以上之罪，已符合刑法第47條第1項
    構成累犯的要件，故依法加重其法定刑的最高度刑（乙○○犯
    罪事實二所示犯行，則是於前述案件執行完畢後逾5年所犯
    ，不構成累犯）。
　⒉司法院釋字第775號就刑法第47條第1項關於累犯規定為解釋
    後，就構成累犯者是否加重其最低本刑，須考量行為人對刑
    罰反應力是否薄弱及有無特別惡性，以避免行為人所受刑罰
    超過其所應該負擔的罪責，使其人身自由因此遭受「罪刑不
    相當」的過苛侵害。而在判斷行為人是否對刑罰反應力薄弱
    及有無特別惡性時，應綜合審酌行為人前、後案的犯罪類型
    、行為態樣是否相同或類似；前案執行完畢與後案發生之時
    間相距長短；前案是故意或過失所犯；前案執行是入監執行
    完畢，或是易科罰金、易服社會勞動而執行完畢；前、後案
    對於他人生命、身體、財產等法益侵害情形如何等事項而為
    判斷。因此，行為人前後所犯各罪類型、罪名是否相同或罪
    質是否相當，雖為是否加重其最低本刑的考量因素之一，但
    並無絕對且必然的關連性存在（最高法院109年度台上字第5
    044號刑事判決可作為參考）。
　⒊丙○○上述構成累犯的前案，是於102年8月26日執行完畢，故
    其犯本件犯行的時間距離前案執行完畢相差不到1年，為刑
    法第47條第1項所規定「5年」期間的前期。又其所犯前案與
    本案之罪名雖有不同，但都有侵害財產法益的情形，而其在
    前案執行完畢後不久的時間內，即參與本件侵害他人財產法
    益的犯行，可見其未能因前案的執行而知道警惕；另乙○○為
    犯罪事實一所示犯行的時間，距離前案執行完畢時間雖然已
    經相差將近5年，但其此部分犯行所犯罪名，與前案為同一
    法條，亦顯示其未能因前案的執行而知道警惕。又其2人此
    部分犯行所詐貸的金額高達1200萬元，故所為實屬變本加厲
    ，足認其2人具有特別惡性及對刑罰反應力薄弱，而無司法
    院釋字第775號解釋意旨所稱：「依刑法第47條第1項規定加
    重最低本刑，將導致被告所受刑罰超過其所應負擔罪責，使
    其人身自由因此遭受過苛侵害」的狀況存在。因此，丙○○、
    乙○○上述犯罪事實一所示犯行，均應依刑法第47條第1項規
    定加重其法定最低刑。
　㈡犯罪事實一之自首減輕其刑部分
　⒈被告乙○○於為犯罪事實一所示犯行後，在具偵查犯罪職權之
    公務員尚未發覺其犯行前，即主動於108年5月31日具狀向橋
    頭地檢署檢察官坦承其與丙○○共犯此部分犯行，此有其提出
    的自首狀可以證明（見他二卷第3至5頁，該署於108年6月3
    日收受該自首狀），之後並接受裁判，所為符合刑法第62條
    前段關於自首的規定，故就其此部分犯行，依該規定減輕其
    刑。
　⒉依乙○○前述自首狀所載，乙○○另以被告丙○○代理人之身分，
    為丙○○署名，並表示丙○○就此部分所犯，亦有自首之意。但
    丙○○對乙○○以其名義具狀自首乙事，事先並不知情，亦未授
    權乙○○為其自首，並無自首之意等情，已經丙○○於偵查及原
    審審理中供述明確（見他一卷第220頁、訴一卷第130頁）。
    因此，丙○○就犯罪事實一部分，自無從依刑法第62條前段規
    定減輕其刑。
　㈢被告乙○○犯罪事實二之自首減輕其刑部分
　⒈依據本案卷證資料，關於乙○○上述犯罪事實二所示犯行遭查
    獲的過程，是土地銀行先於106年12月15日以總政安字第106
    0031612號函，檢附案件調查報告及本件貸款資料（見他三
    卷第1至44頁），向高雄地檢署檢察官就陳安琳持不實財力
    證明而詐貸的行為提出告訴（見他三卷第1至44頁），其中
    上述調查報告並提及「前案借戶何孟潔表示申請貸款資料係
    經由陳佳妤介紹陳紀方與乙○○2 人提供之偽造文件，並已向
    陳、朱2 人提起偽造文書訴訟，據此推斷陳君疑似亦持偽造
    不實財力證明文件向本行申請貸款」（見他三卷第3頁）。
    之後檢察官偵查此一案件而於107年3月21日訊問證人廖昌樂
    時，就上述調查報告提及乙○○部分雖有訊問，但訊問內容僅
    有：「（問：調査報告有提及另有借戶何孟潔表示陳佳妤有
    介紹他人提供偽造文件供申請貸款，該案件有無移送偵辦？
    ）有，也是在高雄地檢」（見偵三卷第65頁）。直至107年1
    0月30日陳安琳到案接受偵訊時，因陳安琳表示其貸款之財
    力證明是乙○○幫忙辦理，檢察官才就乙○○涉案情節予以訊問
    （見偵緝卷第57至60頁）。而於高雄地檢署檢察官繼續偵查
    期間，乙○○於108年1月8日具狀向橋頭地檢署檢察官表示其
    有犯罪事實二之犯行（見他一卷第3至5頁，該署於隔天收受
    ），經該署檢察官偵查後，因無管轄權而移轉由高雄地檢署
    檢察官偵查，再由高雄地檢署檢察官對乙○○之犯罪事實二所
    示犯行提起公訴。
　⒉另依據證人即時任高雄市政府警察局前鎮分局偵查隊小隊長
    之甲○○於本院審理中的證述（見本院卷一第219至223頁），
    及甲○○所提出之乙○○寄送與其的信件（見本院卷一第229至2
    33頁），乙○○於107年6月7日有以信函向具偵查犯罪職權的
    甲○○表示：「為104年所犯偽造文書等案自首：自首人乙○○
    因103年12月欲購買球場路房地，請友人詢問方式，便由友
    人陳紀方介紹其友陳佳妤，並向土地銀行五甲分行進行貸款
    ，於104年1-2月間核貸撥款之後，便由自首人繳納貸款，但
    因自首人於105年3月間入獄服刑，深怕東窗事發，故向貴大
    隊進行自首，所犯之罪可能有詐欺等，待貴大隊進行調查」
    ，但因甲○○自行判斷乙○○所為不構成詐欺等犯行，故而未予
    調查、偵辦。
　⒊刑事法律上所規定之自首，是以行為人對於未發覺之犯罪，
    在有偵查犯罪職權之公務員知悉犯罪事實及犯人之前，向職
    司犯罪偵查之公務員坦承犯行，並接受法院裁判而言，故不
    以具偵查犯罪職權之公務員於行為人坦承犯行後，有後續之
    調查、偵辦作為為必要。又所謂犯罪之「發覺」，必須對犯
    人之嫌疑有確切之根據，得為合理之可疑者，始可謂「發覺
    」，若只是單純主觀上之懷疑，並非對犯罪已有「發覺」（
    最高法院72年度台上字第641號刑事判決可為參考）。高雄
    地檢署檢察官於土地銀行以上述106年12月15日函文及所附
    資料對陳安琳提出告訴時，雖可能因調查報告中的前述記載
    ，而在主觀上對乙○○產生其與陳安琳共犯犯罪事實二所示犯
    行的懷疑。但細觀該調查報告所載前述內容，其主要目的乃
    是「藉由陳安琳介紹另案被告何孟潔取得偽造文件詐貸此一
    行為，強調陳安琳涉犯本案的高度可能性」，並未提及「本
    詐貸案已有事證顯示陳安琳所持不實財力證明亦是由乙○○所
    提供」，此由檢察官於107年3月21日偵訊證人廖昌樂時，只
    是稍加瞭解另案的進行狀況，全然未對乙○○涉犯部分加以訊
    問，且於陳安琳到案之前，亦未見對乙○○有相關偵查作為，
    即可作為佐證。因此，從具有偵查犯罪職權之人的角度來看
    ，土地銀行上述調查報告中的記載，並非得對乙○○涉犯此部
    分犯行產生合理懷疑的確切根據，而應是107年10月30日陳
    安琳到案接受偵訊時，方有產生該合理懷疑的確切根據存在
    。但於陳安琳到案之前，乙○○已經於107年6月7日向甲○○提
    出前述信函，足認其應是於此部分犯罪尚未經發覺前，就向
    職司犯罪偵查之公務員坦承犯行，且其之後亦接受裁判，依
    據前述說明，乙○○所為應構成自首，故就其此部分犯行，亦
    依刑法第62條前段減輕其刑。但如前所述，於乙○○自首時，
    犯罪事實二已經由檢察官偵查中，而在陳安琳到案之後，乙○○此部分犯行遭檢察官發覺，亦屬必然之事，故其自首對於
    此部分犯罪之順利偵查助益較少，自只能給予較小幅度的刑
    度減讓。 
　⒋乙○○上述犯罪事實一所示犯行，有刑法第47條第1項的加重事
    由，另同時有刑法第62條前段的減輕事由，應依刑法第71條
    第1 項規定，先加重後減輕其刑。
五、上訴論斷的理由（撤銷改判部分）：原審認為被告乙○○ 犯
    罪事實一、二所示犯行，犯罪事證明確，因此分別以其共同
    犯行使變造私文書罪、行使偽造公文書罪（均想像競合後從
    一重論處之罪）予以論罪科刑，雖然有其依據。但原審就犯
    罪事實一部分，漏未依刑法第47條第1項規定加重其刑，自
    有違誤；就犯罪事實二部分，則未及審酌於本院審理中方為
    調查之甲○○證詞及前述乙○○107年6月7日信函，致未依刑法
    第62條前段規定對乙○○此部分犯行減輕其刑，容有未盡妥適
    之處。從而，乙○○以犯罪事實一部分原審量刑過重為由而提
    起上訴，雖無理由（詳如後述量刑審酌部分），但就犯罪事
    實二部分，以原審未依刑法第62條前段規定予以減輕其刑並
    因此導致量刑過重為由而提起上訴，則有理由，自應由本院
    將原判決關於乙○○之罪刑部分及定執行刑部分，均予以撤銷
    改判。 　　
六、上訴論斷的理由（上訴駁回部分）　
　㈠原審認為被告丙○○上述犯罪事實一所示犯行，及被告陳安琳
    上述犯罪事實二所示犯行，犯罪事證明確，因而適用刑法第
    28條、第216條、第210條、第211條、第339條第1項、第55
    條、第47條第1項、刑法施行法第1條之1第1項、第2項前段
    等規定，並審酌：「被告2人正值青壯年，均非無勞動能力
    之人，竟不循正途賺取所需，為貪圖擔任人頭報酬，共同與
    乙○○以前述手法向金融機構詐貸，對於金融秩序所生危害甚
    鉅，並足生損害於遭其等冒名製作不實文書之金融機構、公
    司行號及政府機關，所為甚屬不該。又丙○○、陳安琳犯後始
    終否認犯行，另考量其2人前述詐貸行為所獲之貸款金額分
    別高達1200萬元、2233萬元，其中玉山銀行已受償全數詐貸
    金額，土地銀行迄今尚有1071萬6767元之詐貸本金未獲受償
    之犯罪情節、所生損害。再參以丙○○自述高中肄業，擔任聯
    結車司機，家中尚有2名未成年子女需其照料；陳安琳自述
    高職畢業，為全職家庭主婦，及其家庭狀況（見被告2人於
    訴一卷第458頁所為陳述），及其等前科素行」等一切情狀
    ，就丙○○犯罪事實一所示犯行，量處有期徒刑10月，就陳安
    琳犯罪事實二所示犯行，量處有期徒刑1年4月。
　㈡原審另就被告3人犯罪事實一、二之沒收部分說明：
  ⒈乙○○因與丙○○共同行使變造私文書之施詐行為，致玉山銀行
    提撥1200萬元至乙帳戶，而上述款項均是由乙○○個人實際支
    配管領，丙○○僅擔任人頭並無共同處分權限，此經其2人陳
    明在卷（見他一卷第219至220頁、偵卷第101頁、訴一卷第1
    27頁），堪認乙○○因本案獨自受有1200萬元之犯罪所得。但
    乙○○於核貸後，陸續按期償還部分貸款金額，之後因乙○○又
    將正義路房地出售給另一人頭何孟潔，並以何孟潔名義向土
    地銀行申請房地抵押貸款獲准，而由土地銀行取得對正義路
    房地之首位抵押權，並代為清償乙○○以丙○○名義向玉山銀行
    詐貸所得之剩餘借款，至104年9月8日時，玉山銀行已受償
    全數詐貸款項，此有玉山銀行109年6月10日玉山南高雄消金
    字第1090000024號、109年11月24日玉山南高雄消金字第109
    0000039號函在卷可證（見審訴一卷第121頁、訴一卷第171
    至173頁）。足認乙○○已以親自繳付各期貸款、將其實際所
    有之正義路房地供土地銀行設定第一順位抵押權，而由土地
    銀行代為清償玉山銀行借款之方式，將全數犯罪所得返還給
    玉山銀行，依刑法第38條之1第5項規定，不予宣告沒收此部
    分犯罪所得。
  ⒉乙○○因與陳安琳共同行使偽變造私文書、變造公文書之施詐
    行為，致土地銀行提撥2233萬元至B帳戶，而該等款項均是
    由乙○○個人實際支配管領，陳安琳僅擔任人頭並無共同處分
    權限等情，業經其2人陳明在卷（見他一卷第174頁、偵緝卷
    第206至207頁），堪認乙○○因本案獨自受有2233萬元之犯罪
    所得。但乙○○於核貸後，陸續按期償還共計178萬4115元之
    貸款金額，之後因乙○○入監執行，未按期清償貸款，球場路
    房地遂遭土地銀行聲請強制執行，於該房地拍賣程序中，土
    地銀行受償共計982萬9118元，此有土地銀行109年11月24日
    五甲字第1090003510號函及所附房貸放款帳戶交易明細、臺
    灣橋頭地方法院民事執行處強制執行金額計算書在卷可證（
    見訴一卷第213至214頁、第237至254頁），足認乙○○已以親
    自繳納各期貸款、因其實際所有之球場路房地經強制執行變
    現之方式，實際將共計1161萬3233元之犯罪所得返還給土地
    銀行（計算式：178萬4115元＋982萬9118元＝1161萬3233元）
    ，此部分之犯罪所得即應依刑法第38條之1第5項規定，不予
    宣告沒收。但逾此部分之乙○○犯罪所得即1071萬6767元（計
    算式：2233萬元－1161萬3233元＝1071萬6767元），自仍應依
    刑法第38條之1第1項前段、第3項規定，於其犯罪事實二主
    文內宣告沒收，並於全部或一部不能沒收或不宜執行沒收時
    ，追徵其價額。至土地銀行雖於前述109年11月24日函文主
    張乙○○按期繳付之178萬4115元款項中，僅97萬2408元為本
    金償還部分，其餘則屬利息及違約金之繳納；又另主張因強
    制執行受償之982萬9118元中，僅864萬3322元屬本金受償，
    其餘則屬利息及違約金受償（見訴一卷第213至214頁）。然
    無論是乙○○所繳納之各期款項或因其實際所有球場路房地遭
    拍賣而由土地銀行受償之金額，其性質上是歸入本金、利息
    或違約金之項目別，僅屬土地銀行內部之劃分以及民事求償
    權範圍及種類之認定。而自其外觀而論，該等金錢均是乙○○
    為此部分詐貸犯行後，實際以本人繳納或所有物變現方式返
    還予土地銀行之金錢，於刑法犯罪所得沒收之認定上，仍應
    將前述共計1161萬3233元之款項（即各期繳納貸款及強制執
    行受償金額總和），均認屬乙○○已實際合法返還土地銀行者
    ，並於宣告沒收時予以扣除，方屬合理。
  ⒊丙○○因犯罪事實一擔任正義路房地買賣及貸款人頭，自乙○○
    處受有3萬元報酬乙情，此經丙○○於偵查中供稱：我原本要
    向乙○○借錢，但他沒有錢借我，乙○○就跟我說，如果我擔任
    房地買賣及貸款人頭，就會給我5萬元，但我實際上只有拿
    到3萬元（見他一卷第219至220頁），並與乙○○於偵查中陳
    稱：因為丙○○擔任正義路房地人頭，我讓他抵銷了大概2至3
    萬元的借款債務（見偵卷100至101頁）大致相符。而其2人
    對此3萬元之性質究屬單純報酬或借款之抵銷，雖有不同之
    主觀解釋，但丙○○因本案獲有3萬元之利益，則屬一致，此
    部分乃屬丙○○個人實際取得之犯罪所得，應依刑法第38條之
    1第1項前段、第3項規定，對其宣告沒收，並於全部或一部
    不能沒收或不宜執行沒收時，追徵其價額。至乙○○之後更易
    前詞，陳稱該3萬元之性質是工資，實際上並未支付人頭費
    用給丙○○（見訴一卷第126頁），丙○○亦因此翻易其詞，否
    認受有3萬元之人頭報酬（見訴一卷第130頁）。但此已與其
    2人於偵查中陳述有違，且所稱丙○○未因此受有利益部分，
    更與丙○○當時是因有經濟需求方同意擔任本案人頭之背景事
    實不符，自無可採。
  ⒋陳安琳因犯罪事實二擔任球場路房地買賣及貸款人頭之犯行
    ，自乙○○處受有10萬元之報酬乙情，業經陳安琳於107年10
    月30日、108年5月23日偵查中二度供稱：乙○○因為我擔任本
    案人頭，給了我10萬元的好處，他包了10萬元現金的紅包給
    我，我確實有拿到10萬元（見他一卷第174頁、偵緝卷第59
    頁），此情核與陳安琳自述當時因經濟狀況不佳缺錢方同意
    擔任本案人頭之背景脈絡相符（見他一卷第175頁），堪可
    採信，此部分屬陳安琳個人實際分得之犯罪所得，應依刑法
    第38條之1第1項前段、第3項規定，對其宣告沒收，並於全
    部或一部不能沒收或不宜執行沒收時，追徵其價額。至乙○○
    雖於108年5月23日偵查之後階段表示：我只有給陳安琳1000
    至2000元的紅包，我是答應陳安琳等球場路房地賣掉後才要
    給她10萬元（見他一卷第176頁）；陳安琳在場聽聞後，亦
    於同次偵查中立即改稱：我確實有拿到10萬元，但那是我向
    乙○○借錢（見他一卷第176頁），其2人並均於審理中為同此
    主張（見訴一卷第126頁、第136頁）。但就乙○○所述人頭報
    酬金額，顯與陳安琳需至財政部中區國稅局民權稽徵所申請
    102年度綜所稅資料清單、數度前往土地銀行五甲分行對保
    、簽約及辦理開戶等流程所生之勞力、時間不相吻合。且乙○○及陳安琳所述需待球場路房地出售後，方由乙○○支付10萬
    元給陳安琳乙情，更與陳安琳當時是因有經濟上之急迫需求
    方同意擔任本案人頭之背景事實不符，並無可採。
  ⒌乙○○及丙○○於犯罪事實一中所變造之甲帳戶存摺影本；乙○○
    及陳安琳於犯罪事實二中所變造之A帳戶存摺影本、102年度
    綜所稅資料清單、偽造之鎂瑞公司、永大明公司103年度扣
    繳憑單等公、私文書，雖分別屬其等供犯罪事實一、二所示
    犯行使用之物，但該等文書已經分別因行使而交付給玉山銀
    行鳳山分行、土地銀行五甲分行收受，故該等文書已均非被
    告3人所有，故均不予宣告沒收。
　㈢經核原判決此等部分之認事用法均無違誤，量刑的結果堪稱
    妥適，對於上述沒收的論述，亦屬正確。至於被告乙○○於本
    院審理過程中，雖有寄送1000元匯票給土地銀行五甲分行，
    但依據該分行人員所述，乙○○只是以該1000元表示歉意，並
    非就其犯罪事實二所示犯行進行賠償（參見本院卷一第353
    頁之公務電話紀錄）。而審酌本件經土地銀行五甲分行於原
    審對乙○○提出附帶民事訴訟的結果，已法院判處乙○○應賠償
    該分行1276萬8707元（及法定遲延利息）在案，故乙○○所需
    賠償的金額，已經超過原審對其諭知沒收之犯罪所得（即10
    71 萬6767元）。而在上述民事判決乃是乙○○應對土地銀行
    五甲分行為賠償之正式而具有法定效力之依據，且原審於計
    算乙○○之犯罪所得時，並未將土地銀行之費用、利息損失算
    入乙○○已返還金額的狀況下，即使乙○○寄送上述1000元匯票
    之目的是要進行賠償，依照民法第323條：「清償人所提出
    之給付，應先抵充費用，次充利息，次充原本」的規定，亦
    應先就乙○○尚未清償之費用、利息先為抵充，無從抵充其原
    本（即犯罪所得）。因此，本件不因乙○○寄送1000元匯票給
    土地銀行五甲分行，而對原審諭知沒收犯罪所得的正確性發
    生影響。
　㈣被告丙○○、陳安琳2人雖分別均以前述否認犯罪的辦解，主張
    原審為有罪判決，有所違誤。但其2人所持辯解，並不可採
    ，已經本院論述如前，故其2人以前述主張提起上訴，均無
    理由，應予駁回其2人此部分之上訴。另關於被告乙○○犯罪
    事實一、二之沒收部分，此部分原審判決並無違誤，已如前
    述，而乙○○亦未指出原審關於此部分有何違法、不當之處，
    故此部分雖依修正前刑事訴訟法第348條規定而與其罪刑部
    分一併上訴（本案是於110年3月31日繫屬本院，依刑事訴訟
    法施行法第7之13條，應適用修正前之規定），但因沒收具
    有獨立性，上訴審法院得就罪刑部分與沒收部分分別裁判，
    故應予駁回其此部分之上訴。
七、本院綜合考量以下事項，就被告乙○○前述犯罪事實一、二所
    示犯行，分別判處主文欄所載的刑度：
　㈠乙○○本案的犯罪手段，乃是利用人頭出面購買房地，再持變
    造、偽造之資料作為財力證明，而向金融機構詐貸款項，所
    為影響金融秩序甚鉅。又其於此2部分犯行的共犯結構中，
    都是居於主導犯罪的地位，且是詐貸所得款項的實際管領、
    使用人，犯罪情節自較共犯丙○○、陳安琳嚴重許多。
　㈡乙○○此2部分犯行詐貸所得款項高達1200萬元、2233 萬元，
    嚴重侵害他人財產法益，但其於詐貸過程中，分別提供具一
    定財產價值的正義路房地、球場路房地作為抵押擔保，故其
    所造成的法益損害，並無法等視於1200萬元、2233萬元。
　㈢乙○○不但自首犯行（然如前所述，犯罪事實二部分僅能給予
    較小幅度的刑度折讓），且於偵、審過程中也都始終坦承自
    己犯行，但對共犯丙○○、陳安琳參與部分，則多有迴護，未
    能就相關犯罪情節全部據實以告；另其事後以前述六㈡⒈方式
    ，完全填補玉山銀行鳳山分行所受損害，並以前述六㈡⒉方式
    填補土地銀行五甲分行部分損害，又於本院審理中寄送1000
    元匯票給該分行等犯後態度。
　㈣乙○○除前述構成累犯的前科外，於為本件犯行之前，另有其
    他多起相類案件陸續經偵查、審理及判決有罪的紀錄（參見
    臺灣高等法院被告前案紀錄表），不但素行不佳，且足見其
    未能因前案而知所警惕、悔悟。
　㈤乙○○學歷為高中畢業的智識程度，先前從事不動產買賣工作
    ，其生活狀況（參見乙○○於本院卷一第298至299頁的陳述，
    及其於本院卷一第207至209頁所提出之捐款資料），及其他
    刑法第57條各款所規定的事項。
　㈥被告乙○○雖主張：其就犯罪事實一自首，且於偵審過程中坦
    承全部犯行，足見犯後態度良好，而玉山銀行實際上並未受
    有任何損害，故其犯行並未造成重大法益侵害，原審就此部
    分量處有期徒刑1年6月，刑度還重於有累犯加重事由、不具
    自首減輕事由、始終否認犯行的共犯丙○○，量刑顯然違反比
    例原則而屬過重。但原審已經依刑法第62條前段規定對乙○○
    此部分犯行減輕其刑，且就其犯後坦承犯行、玉山銀行所受
    損害已經全部獲得填補部分，也都於量刑時予以考量，並未
    有漏未審酌的情形。再者，依據刑法第57條規定，量刑之輕
    重，乃是以行為人責任為基礎，至於行為人的素行如何、犯
    後自首、坦承犯行與否，雖對量刑之輕重亦會產生影響，但
    此等量刑因子畢竟非屬量刑基礎事項，對於量刑結果所佔權
    重自有一定之限制。就犯罪事實一所示犯行而言，乙○○乃是
    整個犯罪的主導者，犯罪之不法所得也全數歸乙○○管領使用
    ，就行為人責任而言，其與居於犯罪次要地位、只獲得3萬
    元人頭報酬之丙○○相較，自然嚴重許多；再就素行狀況而言
    ，丙○○雖有前述累犯加重其刑事由，但如前所述，乙○○先前
    即有多次相類詐貸的前案，卻又再犯本案，就素行狀況此一
    量刑因子而言，乙○○亦未輕於丙○○。因此，原審對乙○○予以
    量處較丙○○為重之刑度，實屬詳加審酌刑法第57條規定所為
    之結論，並未違反比例原則，亦無過重。另原審雖漏未依刑
    法第47條第1項規定就乙○○犯罪事實一所示犯行加重其刑，
    但於量刑審酌時，已經就乙○○的全部素行狀況予以考量（見
    原審判決第23頁，其中所載之94年間所犯案件，即上述構成
    累犯之前案），而與本院就此部分的審酌內容，並無實質上
    的不同。綜上，就乙○○犯罪事實一所示犯行，本院認以量處
    與原審相同刑度為當。
八、關於數罪併罰之案件，如能待被告所犯數罪全部確定後，於
    執行時，始由該案犯罪事實最後判決之法院所對應之檢察署
    檢察官，聲請該法院裁定之，無庸於每一個案判決時定其應
    執行刑，則依此所為之定刑，不但能保障被告（受刑人）之
    聽審權，符合正當法律程序，更可提升刑罰之可預測性，並
    減少不必要之重複裁判（最高法院刑事大法庭110年度台抗
    大字第489號裁定可為參考）。本件原審就被告乙○○所定執
    行刑，雖因其犯罪事實一、二之罪刑部分經本院撤銷改判，
    故一併予以撤銷。但依據臺灣高等法院被告前案紀錄表所示
    ，乙○○犯罪事實一、二所示犯行，應尚可與其遭判處罪刑確
    定之另案合併定執行刑，依據前述說明，本院即不再就其犯
    罪事實一、二所示犯行為無益之定執行刑，待日後本案確定
    時，再由檢察官就其全部合於定執行刑要件之案件，聲請法
    院裁定其應執行之刑。
據上論斷，應依刑事訴訟法第368條、第369 條第1 項前段、第3
64 條、第299 條第1 項前段，判決如主文。
本案經檢察官王朝弘提起公訴，檢察官林芝君追加起訴，檢察官
楊慶瑞到庭執行職務。 　　　　　　
中　　華　　民　　國　 110　　年　　12　　月　　14　　日
                  刑事第四庭    審判長法  官  黃建榮
                                      法  官  李嘉興
                                      法  官  陳君杰
以上正本證明與原本無異。
如不服本判決應於收受本判決後20日內向本院提出上訴書狀，其
未敘述上訴理由者，並得於提起上訴後20日內向本院補提理由書
狀（均須按他造當事人之人數附繕本）「切勿逕送上級法院」。
中　　華　　民　　國　　110 　年　　12　　月　　14　　日
　　　　　　　　　　　　　　　　　　　書記官　吳璧娟　　
附錄本判決論罪科刑法條：
刑法第210 條
偽造、變造私文書，足以生損害於公眾或他人者，處五年以下有
期徒刑。
刑法第211 條
偽造、變造公文書，足以生損害於公眾或他人者，處一年以上七
年以下有期徒刑。
刑法第216 條
行使第二百一十條至第二百一十五條之文書者，依偽造、變造文
書或登載不實事項或使登載不實事項之規定處斷。
刑法第339 條
意圖為自己或第三人不法之所有，以詐術使人將本人或第三人之
物交付者，處五年以下有期徒刑、拘役或科或併科五十萬元以下
罰金。
以前項方法得財產上不法之利益或使第三人得之者，亦同。
前二項之未遂犯罰之。